臺灣高等法院臺中分院民事判決
111年度家上字第41號
上  訴  人  游富順  
訴訟代理人  柳正村律師
視同上訴人  林游雅雲
被 上訴 人  水上天順
            游春淑  

            游英華  
共      同
訴訟代理人  王一翰律師
上列當事人間請求分割遺產事件，上訴人對於中華民國111年1月
19日臺灣臺中地方法院110年度家繼訴字第92號第一審判決提起
上訴，本院於111年11月22日言詞辯論終結，判決如下：
    主  文
原判決廢棄。
兩造之被繼承人游○水、游○○娥所遺如附表二所示之遺產，應分
割為如該表之分割方法所示。
第一、二審訴訟費用，由兩造按每人各5分之1比例負擔。
    事實及理由
壹、程序部分
一、被上訴人起訴固主張分割被繼承人即兩造母親游○○娥(下逕
    以姓名稱之）死亡時所遺如附表一所示之遺產，然其中編號
    1至4所示之土地（下稱系爭4筆土地），原為其配偶即兩造
    父親游○水（下逕以姓名稱之）所有，游○水於民國86年1月2
    9日死亡，由兩造及游○○娥（下稱游○○娥等6人）共同繼承，
    並於94年1月17日辦理繼承登記為游○○娥等6人公同共有，惟
    未辦理遺產分割。嗣游○○娥於107年11月20日死亡，其就上
    開4筆土地之公同共有權遂由兩造共同繼承，並於108年5月1
    7日、同年月8日辦理繼承登記，有戶籍謄本、繼承系統表、
    土地登記謄本及土地登記申請書等資料在卷可稽（見原審卷
    一第199、201、147至233頁）。依此可知，被上訴人於原審
    訴請分割之遺產，關於系爭4 筆土地部分，實包括游○水當
    初死亡時所遺留而迄未分割之遺產部分，故被上訴人嗣於本
    院審理時表示追加請求分割游○水死亡時所遺留之系爭土地
    財產部分（見本院卷第136、137頁），不過係補充其事實或
    法律上之陳述，要非屬訴之追加。
二、按繼承，依被繼承人死亡時之本國法，涉外民事法律適用法
    第58條第1項定有明文。被上訴人水上天順(原名：游天順  
    ，下逕以姓名稱之)已歸化為日本國籍，有日本國護照影本
    在卷可稽(見原審卷㈠第275頁)，本件乃關於被繼承人游○水
    、游○○娥遺產之分割訴訟，而其2人死亡時為中華民國國民
    ，有戶籍謄本在卷可按(見原審卷㈠第33、201頁)。故本件遺
    產分割訴訟自應以中華民國法律為準據法。
三、水上天順關於伊為游○○娥支出醫療費、看護費合計新臺  幣
    (下同)137萬5,800元部分，及被上訴人游春淑(下逕以姓名
    稱之)關於伊支出游○○娥之塔位費用44萬5,000元部分(金額
    雖曾於民國111年9月20日言詞辯論時減縮為23萬5,000元，
    嗣後於111年10月14日再以書狀回復主張為44萬5,000元，見
    本院卷第145頁)，在原審均係主張對游○○娥有上開不當得利
    返還債權(見原審卷㈠第17頁)；嗣於本院則就前開 債權性質
    改稱為係屬對游○○娥之消費借貸債權(見本院卷  第116、13
    7頁)。核屬更正法律上之陳述，並非訴之變更，  應予准許
    ，合先敘明。
貳、實體部分：
一、被上訴人主張：游○水於86年1月29日死亡，遺有系爭4筆土
    地，由游○○娥等6人繼承而公同共有。嗣游○○娥於107年11月
    20日死亡，遺有系爭4 筆土地之公同共有權及附表一編號5
    至13所示之財產（與游○水之遺產合稱系爭遺產），其中編
    號12為游○○娥對上訴人游富順(下逕以姓名稱之)之和解金債
    權。兩造為游○○娥之子女，應繼分各1/5。另游○○娥生前支
    出之醫療費、看護費合計137萬5,888元，係向水上天順借貸
    ；生前購置之塔位費用44萬5,000元，則向游春淑借貸，水
    上天順及游春淑自可請求全體繼承人返還之，並自遺產中扣
    除。玆因兩造就系爭遺產無法協議分割，被上訴人爰依民法
    第1164條規定，請求按附表一所示分割方法，分割系爭遺產
    等語。
二、上訴人則以：伊同意分割遺產，惟附表一編號6之斌達廣告
    興業有限公司(下稱斌達公司)出資額100萬元，乃上訴人林
    游雅雲(下逕以姓名稱之)借用游○○娥名義登記，非屬遺產。
    另游○○娥生前之看護費、醫療費及購買塔位之費用，均係游
    ○○娥以自己於104年12月31日匯給水上天順之200萬元款項中
    支出，並無向水上天順或游春淑借貸之事實。又系爭44萬5,
    000元，實包括2個塔位之費用，然游○○娥實際僅使用其中一
    個，自不能認均屬游○○娥之喪葬費用等語置辯。
三、本件經依民事訴訟法第463條準用同法第270條之1第1項第3
    款規定，整理並協議簡化爭點如後：
  ㈠不爭執事項：
    ⒈游○○娥於107年11月20日死亡，兩造均為其子女，應繼分各
      1/5 。其中水上天順已歸化為日本國籍。
    ⒉依財政部中區國稅局(下稱國稅局)遺產免稅額證明書所載
      ，游○○娥之系爭遺產總額為442萬4,807元(見原審卷㈠第47
      至49頁) 。其中編號12之318萬元，為游○○娥對游富順之
      和解金債權(見原審卷㈠第95頁)。
    ⒊游○○娥華南銀行000000000000號帳戶，曾於104年12月31日
      轉帳200萬元至水上天順華南銀行000000000000號帳戶(註
      ：交易行及櫃員代號均為42080)(見原審卷㈠第389頁，卷㈡
      第21頁)。
    ⒋游春淑提出之「大乘金寶塔使用權證」發證日期為107年7 
      月4日(見原審卷㈠第395、397頁) 。107年7月4日報價單記
      載：總金額44萬5,000元、訂金1,000元(107年7月4日收取
      ) 、尾款44萬4,000元(見原審卷㈠第135頁) 。上開費用包
      含兩個塔位，位置分別為仰德廳西一區7層28、及29號。
      其中29號塔位現安厝游○○娥之骨灰，28號塔位目前則閒置
      未使用。
    ⒌水上天順前開華南銀行帳戶，曾於107年7月26日轉帳支出4
      4萬4,030元(其中30元為手續費)(見原審卷㈡第22頁)。
    ⒍水上天順前開華南銀行帳戶，於游○○娥死亡後之107年11月
      21日、及107年12月17日，曾各支出現金50萬元、16萬元
      。
  ㈡本件爭點：
    ⒈系爭遺產中編號6之斌達公司之原出資額100萬元是否為林
      游雅雲個人借用游○○娥之名義出資，而不應列為游○○娥之
      遺產？
    ⒉游○○娥生前之看護費、醫療費用及塔位費用，是否分別由
      水上天順及游春淑支出？水上天順、游春淑主張對游○○娥
      有借貸債權存在，是否有據？
    ⒊系爭遺產應如何分割？
五、得心證之理由：
　㈠關於本件遺產範圍之認定：
　  ⒈查系爭4筆土地原係兩造父親游○水所有，游○水於86年1月2
      9日死亡後，兩造及游○○娥均為其繼承人，並於94年1月17
      日辦畢繼承登記為6人公同共有(尚未辦理分割)；嗣游○○
      娥於107年11月20日死亡，兩造再於108年5月17日辦畢繼
      承登記為5人公同共有，此有土地登記謄本及臺中市中正
      地政事務所109年3月9日中正地所四字第0000000000號函
      檢具之繼承登記資料在卷可稽(見原審卷㈠147至233頁)。
      是本件兩造所請求分割之系爭遺產，其中關於系爭4筆土
      地部分，實包括游○水之遺產在內。
　　⒉編號6斌達公司之出資額100萬元，為游○○娥之遺產：
　　　⑴林游雅雲固抗辯伊為斌達公司之負責人，成立公司之資
        本額500萬元均由伊出資，因成立公司需5名股東，故將
        其中100萬元借用游○○娥名義登記，游○○娥只是掛名股
        東云云(見原審卷㈠第402至403頁)。惟經審判長曉諭提
        出證明方法，林游雅雲則稱：就是我出的，還要有什麼
        證據，公司我是負責人，我媽媽是股東，那就是我出的
        ，還有什麼問題」等語（見原審卷㈠404頁)。顯見林游
        雅雲就其前述之抗辯，並無任何證據可資證明。
　　　⑵況斌達公司登記之股東計5名，其中林游雅雲之出資額為
        280萬元；林○仁(即林游雅雲之配偶)為100萬元(戶籍資
        料見原審卷㈠第41頁)；游○○娥為100萬元；另2名股東林
        ○斌、林○達各10萬元，有斌達公司之變更登記事項卡附
        卷可參(見原審卷㈠第376頁)。衡情，倘游○○娥僅係被借
        名登記之股東，則林游雅雲僅需分配少數出資額登記在
        其名下即可，實無將游○○娥登記為第二大股東之必要。
        本院審酌上情，再參以林游雅雲未能就其借用游○○娥名
        義為股份登記之事實為舉證，則其抗辯斌達公司之出資
        額100萬元係伊借用游○○娥名義登記之憑信性甚低，實
        無足採。故編號6之斌達公司出資額100萬元，自應認定
        為游○○娥之遺產。
　㈡水上天順、游春淑對游○○娥並無借貸債權存在：
　　⒈水上天順主張伊支出游○○娥生前之醫療費、看護費合計137
      萬5,888元，固據提出中國醫藥大學附設醫院收據、新菩
      提醫院收據、社團法人台灣博齡協會證明書(看護)為證(
      見原審卷㈠第97至133頁)，惟就伊所支出之上開費用，與
      游○○娥成立借貸契約之事實，則未舉證以實其說。再者，
      游○○娥曾於104年12月31日轉帳200萬元至水上天順華南銀
      行帳戶，此為兩造所不爭執。而依上開收據記載，最早一
      筆費用支出時間為104年11月1日(見原審卷㈠第129頁)，與
      游○○娥轉帳200萬元之時間相近。水上天順雖稱游○○娥轉
      帳200萬元之原因，係為償還先前伊為游○○娥支出之生活
      費用(見本院卷第73頁)。姑不論其就此部分並未舉證證明
      ，縱非虛妄，游○○娥既有能力轉帳200萬元予水上天順，
      衡情應無再向水上天順借貸，由水上天順代為支付醫療及
      看護費用之必要。是水上天順此部分之主張，尚難為本院
      所憑採。上訴人謂游○○娥轉帳200萬元予水上天順，實係
      作為水上天順日後為游○○娥支出醫療及看護費用之用途，
      應非全然無稽。基上，水上天順主張伊與游○○娥就系爭醫
      療費、看護費用合計137萬5,888元，成立借貸契約，而對
      游○○娥有該借貸債權云云，自無足取。
　　⒉另游春淑主張伊支出游○○娥生前購買塔位之費用44萬5,000
      元，固據提出報價單及大乘金寶塔使用權證為憑(見原審
      卷㈠第135、395、397頁)。惟查，游春淑就其與游○○娥間
      就上開款項有成立借貸契約一情，並未舉證證明，佐以上
      開報價單記載：總金額44萬5,000元、訂金1,000元(107年
      7月4日收取) 、尾款44萬4,000元等語。而水上天順前開
      華南銀行帳戶於107年7月26日恰有一筆44萬4,030元款項
      之轉帳支出(見原審卷㈡第22頁)，扣除手續費30元後，其
      金額正與報價單所載塔位費用之尾款44萬4,000元一致。
      可見系爭塔位費用應係由水上天順之前開華南帳戶支出，
      而非由游春淑支出。且游○○娥先前已轉帳200萬元予水上
      天順，扣除水上天順支出之醫療及看護費用137萬5,888元
      ，剩餘之62萬4,112元(計算式：2,000,000－1,375,888＝62
      4,112)，足敷塔位費用44萬5,000元之支應。是本院綜合
      上情判斷，系爭塔位費用應係自游施彩雲轉帳之200萬元
      中支出，游春淑主張伊與游○○娥就系爭塔位費用44萬5,00
      0元，成立借貸契約，因乏證據證明，自亦無足取。
　　⒊基上，水上天順、游春淑主張對游○○娥分別有137萬5,888
      元及44萬5,000元之借貸債權存在，上開債權應優先自游○
      ○娥之遺產中扣除云云，自屬無據。
　㈢本件遺產分割之方法：
　　⒈關於系爭遺產價值之認定：
　　　兩造雖不爭執國稅局所核定之系爭遺產價額為442萬4,807
      元，惟倘以本件110年起訴時之公告現值計算，編號1至4
      等4筆土地之價額即高達401萬9,507元(計算式詳如附表二
      備註所示，公告現值資料見本院卷157至163頁)，則系爭
      遺產價額合計至少應為778萬2,035元。茲兩造對於本院以
      上開數額，核定本件訴訟標的價額並不爭執(本院卷第152
      頁)，而被上訴人亦具狀表達毋庸鑑價(見本院卷第147頁)
      ；再經本院曉諭倘兩造均不聲請估價，本院即以該4 筆土
      地110 年之公告現值計算其價值，作為判決之基礎，游富
      順可能受不利益之判決後，上訴人仍堅稱不聲請鑑價(見
      本院卷第178頁)，則系爭遺產之價額自應認定為778萬2,0
      35元。
　　⒉按繼承人有數人時，在分割遺產前，各繼承人對於遺產全
      部為公同共有，民法第1151條定有明文；又各繼承人，除
      法律另有規定或契約另有訂定外，得隨時請求分割遺產，
      民法第1164條亦有明定。查兩造之被繼承人游○水、游○○
      娥既遺有系爭遺產，且無法律規定不能分割之情形，而兩
      造亦無不分割之約定，玆因無法達成分割之協議，被上訴
      人乃依法訴請裁判分割系爭遺產，揆之上開規定，自為法
      之所許。
　　⒊另按同一順序之繼承人有數人時，按人數平均繼承，民法
      第1141條前段定有明文。又按繼承人中如對於被繼承人負
      有債務者，於遺產分割時，應按其債務數額，由該繼承人
      之應繼分內扣還，同法第1172條亦有明定。本件系爭遺產
      價值為778萬2,035元，已如前述，倘按兩造之應繼分每人
      各5分之1分配，每人可得遺產價值為155萬6,407元(計算
      式：7,782,035÷5＝1,556,407)。惟游富順因積欠游○○娥31
      8萬元，依民法第1172規定，應自其應繼分扣還，經扣還
      後，游富順已無可分配之遺產。
　　⒋基上，本院認為系爭遺產，除編號12之和解金債權外，應
      全數由游富順以外之其餘4位繼承人按各1/4比例分配。至
      於編號12之和解金債權，除游富順自身分得之部分，因混
      同而消滅外，應由游順富各給付其他4位繼承人每人63萬6
      ,000元(計算式：3,180,000÷5＝636,000)。
　　⒌另依公司法第240條第1項規定，股東會決議分派股息及紅
      利時，得將應分派股息及紅利之全部或一部，以發行新股
      方式為之，不滿一股之金額，以現金分派之；再參照經濟
      部67年4月7日商09914號函釋，不滿一股之金額配發現金
      之規定，不能由股東會決議提高。據此，為免本件遺產分
      割後造成繼承人取得不滿一股之股份，徒增日後行使股東
      權之困擾，兩造均同意關於編號11之股份，由水上天順分
      得33股，游春淑、游英華、林游雅雲各分得34股(見本院
      卷第178頁)。故本件遺產之分割，應判決如附表二分割方
      法欄所示。
六、綜上所述，兩造之被繼承人游○水、游○○娥所遺系爭遺產，
    應按如附表二所示方法為分割，始為適法、允當。原判決認
    水上天順、游春淑2人對游○○娥有債權存在，應優先自游○○
    娥對游富順之債權中清償，且系爭遺產應按如附表一所示方
    法為分割，尚有違誤。上訴意旨指摘原判決不當，求予廢棄
    改判，為有理由，應由本院予以廢棄，改判如主文第2項所
    示。
七、末按，因共有物分割、經界或其他性質上類似之事件涉訟，
    由敗訴當事人負擔訴訟費用顯失公平者，法院得酌量情形，
    命勝訴之當事人負擔其一部，民事訴訟法第80條之1定有明
    文。查遺產分割之方法，可由法院自由裁量，為適當之分配
    ，不受當事人主張之拘束，是則本件即使准上訴人裁判分割
    遺產之請求，然因遺產分割之訴係屬形成之訴，當事人所提
    出之分割方法，僅係供法院之參考，其分割方法，對於各繼
    承人而言，並無勝負之問題，因此，本件訴訟費用若完全命
    形式上敗訴之被上訴人負擔，顯然有欠公平，故本件訴訟費
    用之負擔，爰由兩造依應繼分之比例負擔較為合理，附為敘
    明。　　
八、本件事證已臻明確，兩造其餘之攻擊或防禦方法及所用之證
    據，經本院斟酌後，認為均不足以影響本判決之結果，爰不
    逐一論列，併此敘明。
九、據上論結，本件上訴為有理由，爰判決如主文。
中　　華　　民　　國　　111 　年　　12　　月　　6 　　日
　　              家事法庭    審判長法　官 吳美蒼
　　　　　　　　　　　　　　        法　官 唐敏寶
　　　　　　　　　　　　　　　      法　官 高英賓
正本係照原本作成。
如不服本判決，應於收受送達後二十日內向本院提出上訴書狀，
其未表明上訴理由者，應於提出上訴後二十日內向本院補提理由
書狀(均須按他造當事人之人數附繕本)。因疫情而遲誤不變期間
，得向法院聲請回復原狀。
上訴時應提出委任律師或具有律師資格之人之委任狀；委任有律
師資格者，另應附具律師資格證書及釋明委任人與受任人有民事
訴訟法第四百六十六條之一第一項但書或第二項所定關係之釋明
文書影本。如委任律師提起上訴者，應一併繳納上訴裁判費。
                                    書記官 吳伊婷
中　　華　　民　　國　　111 　年　　12　　月　　6 　　日
附表一：游○○娥之遺產及原審認定之分割方法 
編號  財產  種類     財  產  名  稱  權利範圍 國稅局核定價額  （新臺幣元）  被上訴人主張之分割方法   1 土地 臺中市○○區○○段 000000000地號  1/5       94,003 由水上天順、游春淑、游英華、林游雅雲4人，按應有  2 土地 臺中市○○區○○段 000000000地號  1/5       12,911 部分比例各1/4分別共有。  3 土地 臺中市○○區○○○段 000000000地號  1/4       11,613   4 土地 臺中市○○區○○○段 000000000地號  全部      543,752   5 投資 新光合成纖維股份有限公司300股  全部        3,405 由水上天順、游春淑、游英華、林游雅雲4人，按應有  6 投資 斌達廣告興業有限公司出資額100萬元  全部      559,304 部分比例各1/4分別共有(含法定孳息)。  7 投資 華隆12股  全部          120   8 投資 兆豐金融控股股份有限公司8股  全部          210   9 投資 中國力霸300股  全部        3,405   10 存款 台中○○街郵局活期儲蓄蓄存款  全部       14,725   11 投資 中興紡織股份有限公司 135股  全部        1,350   12 和解金 台中地方法院106年度訴字第3032號和解金  全部    3,180,000 1.和解金3,180,000元部分先扣游春淑支付之喪葬費用222,750元，再扣除醫療費用、看護用1,375,888元。餘額1,581,362元。 2.被繼承人遺產總額為2,826,169元(4,424,807－222,750－1,375,888)。  3.各繼承人可分得565,234元(2,826,169÷5＝565,234，元以下4捨5入)。 4.因游富順積欠游○○娥3,180,000元，依民法第1172規定，應自其應繼分扣除，游富順扣除後，已無可分之遺產，故游富順可分得之遺產為0元。 5.剩餘1,581,362元，由水上天順、游春淑、游英華、林游雅雲 各分得4分之1。即每人各分得395,341元(元以下4捨5入)。  13 股利 兆豐金融控股股份有限公司股利  全部            9 由水上天順、游春淑、游英華、林游雅雲4人，按應有 部分比例各1/4分別共有。 總額       4,424,807  扣除水上天順支出之醫療及看護費用1,375,888元及游春淑支出之喪葬費222,750元後，為2,826,169元 

附表二：游○○娥之遺產及本院認定之分割方法 
編號  財產  種類     財  產  名  稱  權利範圍    遺產價額  （新臺幣元）   本院認定之分割方法   1 土地 臺中市○○區○○段 000000000地號  1/5      604,308   (註①)　 由水上天順、游春淑、游英華、林游雅雲4人，按應有  2 土地 臺中市○○區○○段 000000000地號  1/5       83,004   (註②)　　 部分比例各1/4分別共有。  3 土地 臺中市○○區○○○段 000000000地號  1/4       69,679   (註③)　　   4 土地 臺中市○○區○○○段 000000000地號  全部    3,262,516   (註④)　    5 投資 新光合成纖維股份有限公司300股  全部        3,405 由水上天順、游春淑、游英華、林游雅雲4人，按應有  6 投資 斌達廣告興業有限公司出資額100萬元  全部      559,304 部分比例各1/4分別共有。 (其中編號11中興紡織股份  7 投資 華隆12股  全部          120 有限公司股票，由游春淑、  8 投資 兆豐金融控股股份有限公司8股  全部          210 游英華、林游雅雲各取得34 股，水上天順取得33股)  9 投資 中國力霸300股  全部        3,405   10 存款 台中大全街郵局活期儲蓄蓄存款  全部       14,725   11 投資 中興紡織股份有限公司 135股  全部        1,350   12 和解金 債權 台中地方法院106年度訴字第3032號和解金  全部    3,180,000 游富順應給付其他4位繼承人各63萬6,000元(計算式：3,180,000÷5＝636,000)。  13 股利 兆豐金融控股股份有限公司股利  全部            9 由水上天順、游春淑、游英華、林游雅雲4人，按應有部分比例各1/4分別共有。 總額        7,782,035  
註①：○○區○○段000地號 : 1,500㎡/元×2014.36㎡×1/5=604,308
註②：○○區○○段000地號 : 1,500㎡/元×276.68㎡×1/5=83,004
註③：○○區○○○段0000號: 7,300㎡/元×38.18㎡×1/4=69678.5≒69,67
9
註④：○○區○○○段0000號: 7,300㎡/元×446.92㎡=3,262,516